【裁判字號】    90,台上,1406
【裁判日期】    900308
【裁判案由】    業務上過失致人於死
【裁判全文】
最高法院刑事判決                                九十年度台上字第一四○六號
    上   訴   人
    即  自訴  人  己○○○
                  戊 ○ ○
    上訴人即被告  庚 ○ ○
    被        告  乙 ○ ○
                  鍾 國 謀
                  辛 ○ ○
                  丁 ○ ○
                  甲 ○ ○
                  丙 ○ ○
右上訴人己○○○、戊○○等因自訴被告等業務上過失致人於死，及上訴人庚○○因
業務上過失傷害案件，不服台灣高等法院台南分院中華民國八十七年十二月十七日第
二審更審判決（八十七年度上更(一)字第九十九號，自訴案號：台灣台南地方法院八十
四年度自字第四六五號），提起上訴，本院判決如左：
    主  文
原判決撤銷，發回台灣高等法院台南分院。
庚○○之上訴駁回。
    理  由
一撤銷發回（上訴人即自訴人己○○○、戊○○上訴）部分
本件原判決以上訴人即自訴人（下稱自訴人）己○○○、戊○○等在第一審自訴意旨
略以：自訴人己○○○為黃昭安之配偶、自訴人戊○○為黃昭安之子。被告乙○○為
台南市立醫院院長、被告鍾國謀為主治醫師、被告辛○○為住院醫師、被告丁○○、
甲○○、丙○○為護士、上訴人即被告（下稱被告）庚○○為護理長。緣黃昭安原為
腦中風病患，於民國八十四年四月二十日因感冒、咳嗽至台南市立醫院住院治療，入
院之初自訴人等及家屬發現控制病床護欄之卡筍故障，不能有效控制，致護欄會下陷
，為避免黃昭安不慎從病床摔落，自訴人等及家屬多次向護士丁○○及護理長庚○○
反應，並要求更換病床，詎被告等均不加理會，經再三催促，始於同月二十三日更換
病房，從六九○室換至六○三室，但仍然未更換病床，自訴人等及家屬再三反應，均
未處理。至八十四年四月二十九日凌晨一時三十分許，黃昭安於病床上翻身時，由於
前揭故障原因，病床護欄突然下陷，致黃昭安從病床上摔落，頭額及臉眼撞及地面上
鐵質看護床之三角床緣而裂傷並大量流血，經家屬緊急通知醫院處理，然護士竟僅以
棉花將血跡擦拭，置精神恍惚、身體虛弱之黃昭安於不顧即離去。同日凌晨三時許，
同一病房之病患家屬發現黃昭安流血如注，病床及衣服、棉被已染成一片火紅，其失
血量約有一千五百ＣＣ以上，再火速通知院方前來處理，豈料僅將染有血跡之床舖、
棉被更換，再以紗布包紮，未作急救處理，亦未輸血，坐令失血過度之黃昭安自生自
滅，延至同日下午三、四時許始送至手術房縫合二十一針。黃昭安經外傷縫合後，鍾
國謀及辛○○慮及黃昭安可能有危險，會死於該醫院，為推卸責任，竟多次催促家屬
替黃昭安辦出院手續。而黃昭安摔傷後，因有內出血現象，八十四年四月二十九日家
屬要求檢驗其黑色糞便，由護士丙○○採樣，詎醫院竟將檢體遺失而未為檢驗。同年
五月三日，黃昭安發生間接性氣喘、咳嗽，無法進食，而需靠插鼻胃管灌食，至此其
身體每況愈下，院方謂無法做胃鏡檢查，至五月五日，始再次採糞便檢體檢驗，被告
等處理病患態度，未盡善良管理人應有之注意，顯然輕忽。八十四年五月七日至九日
，自訴人等及家屬發現黃昭安病情惡化，多次向鍾國謀及辛○○詢問病情，渠等均以
：「病情沒問題」、「無生命危險」、「患者病情反應正常」等語搪塞，家屬要求將
之轉入加護病房，亦未處理。迄八十四年五月十日凌晨一時三十分，黃昭安死於台南
市立醫院，因認院長乙○○、主治醫師鍾國謀、住院醫師辛○○、護士丁○○、甲○
○、丙○○及護理長庚○○，均有業務過失致人於死罪嫌云云。惟經審理結果，上訴
人即被告庚○○僅應成立業務上之過失傷害人之身體罪，其餘被告等則均不能證明有
過失責任，因而維持第一審論處庚○○從事業務之人，因業務上之過失傷害人罪刑，
及諭知被告乙○○、鍾國謀、辛○○、丁○○、甲○○、丙○○等無罪之判決，駁回
上訴人即自訴人己○○○、戊○○，及上訴人即被告庚○○在第二審之上訴，固非無
見。
惟查：本件醫療糾紛，經第一審法院送請行政院衛生署醫事審議委員會鑑定結果，雖
認為黃昭安之死亡原因為「復發性右腦中風，……整個醫療過程，醫生均無不當之處
」（見第一審卷第六十三頁鑑定書之鑑定意見一二），惟該鑑定意見三另明示：「病
床故障未能及時修護，台南市立醫院應有管理上之疏失，又病人摔傷距中風發生雖相
隔已有十天之久，但不能否定有間接關係」（見同上鑑定書之鑑定意見三）。依據上
開鑑定意見，黃昭安雖因復發性右腦中風死亡，醫師之醫療過程無過失，但引起復發
性右腦中風之原因，是否與病人從病床上摔下有關﹖尚欠明朗。按依卷內資料，黃昭
安於八十四年四月二十日係因發燒、呼吸困難至台南市立醫院住院治療，當時並無復
發性右腦中風現象（見同上鑑定書案情概要欄），嗣於住院期間之八十四年四月二十
九日凌晨一時三十分許，因醫院人員之過失致其從病床上摔下，致受鼻樑約一‧五公
分、左眉約二公分裂傷之傷害，至八十四年五月七日發生復發性右腦中風，延至同年
月十日凌晨一時三十分死亡。如果無訛，則其右腦中風之復發，是否因其數日前之從
病床上摔下受傷所引致﹖或雖非直接原因，但因臉部傷痛導致之精神上、情緒上之作
用，是否為催化或加速其復發之因素﹖其受傷後，因包紮之紗布脫落，「流血很多，
流在床單及衣服上」（第一審卷第四十四頁反面），與腦中風之復發有無關聯﹖二者
間有無因果關係﹖該鑑定書所謂之「不能否定有間接關係」云者，究何所指﹖本院前
次發回意旨即指應詳予查明。原審雖再函同一機關鑑定，據覆「……腦中風復發的原
因很多，但主要為腦血管硬化。患者（指黃昭安）已有多次中風，腦血管硬化很嚴重
，故隨時隨地可能再復發，也是造成這次死亡的原因，與十天前的臉部受傷無直接關
係」云云（原審更(一)卷第七十五頁），但所謂「不能否定有間接關係」，與「無直接
關係」，用詞雖異，涵意則一，事實仍然欠明，原審亦未進一步予以究明，遽行判決
，自不足以昭折服。上訴人即自訴人己○○○、戊○○上訴意旨指摘原判決違法，非
無理由，認仍應發回更審，期臻翔適。
二上訴駁回（上訴人即被告庚○○上訴）部分
按刑事訴訟法第三百七十六條所列各罪之案件，經第二審判決者，不得上訴於第三審
法院，法有明文。本件上訴人即被告庚○○因業務上過失傷害人案件，原審係依刑法
第二百八十四條第二項前段論處罪刑，核屬刑事訴訟法第三百七十六條第一款之案件
。依首開說明，既經第二審判決，自不得上訴於第三審法院，上訴人竟復提起上訴，
顯為法所不許，應予駁回。
據上論結，應依刑事訴訟法第三百九十七條、第四百零一條、第三百九十五條前段，
分別判決如主文。
中      華      民      國     九十     年      三      月      八      日
                              最高法院刑事第二庭
                                  審判長法官  莊  來  成
                                        法官  呂  潮  澤
                                        法官  謝  俊  雄
                                        法官  白  文  漳
                                        法官  蘇  振  堂
       右正本證明與原本無異
                                              書  記  官
中      華      民      國     九十     年      三      月     十四     日


司法院資訊處製作；財團法人民間司法改革基金會備份。
